【裁判字號】    97,訴,4815
【裁判日期】    980219
【裁判案由】    偽造文書
【裁判全文】
臺灣臺中地方法院刑事判決              97年度訴字第4815號
公  訴  人  臺灣臺中地方法院檢察署檢察官
被      告  甲○○
                    國民
上列被告因偽造文書案件，經檢察官提起公訴（97年度偵字第
24923號），本院判決如下：
    主    文
甲○○行使變造公文書，足以生損害於他人及公眾，處有期徒刑
壹年肆月；緩刑貳年，並應向指定之公益團體、地方自治團體或
社區提供陸拾小時之義務勞務，緩刑期間附保護管束。
    犯罪事實
一、緣甲○○為經營桶裝瓦斯販售，乃與經營設於臺中縣清水鎮
    ○○路41巷67弄7號「順發瓦斯行」之丙○○約定，於甲○○在臺中市各地向客戶回收空瓦斯桶後，得將該空瓦斯桶送
    至丙○○所經營之設於臺中縣沙鹿鎮○○路24之72號之馬旺
    股份有限公司（以下簡稱馬旺公司）之瓦斯填裝場填裝瓦斯
    ，並使用該「順發瓦斯行」之名義在臺中市從事桶裝瓦斯販
    售（即俗稱之「借牌」）。詎甲○○明知其於民國97年9月4
    日於不詳地點，向不詳客戶所換回之如附表所示之5支瓦斯
    桶上所附之由內政部消防署授權各民間容器檢驗場所製發之
    「液化石油氣容器定期檢驗合格標示卡」，其上之「下次檢
    驗日期」（按即代表瓦斯桶安全期限）均已遭不詳人士於不
    詳時、地由「95年」或「96年」變造為「98年」（如附表所
    示），而屬逾期未依法檢驗之瓦斯桶，該批瓦斯桶已不得再
    用於填裝瓦斯販售，但為避免損失此部分之空瓦斯桶，或避
    免另行支付檢測之費用，竟仍將該5支瓦斯鋼瓶外殼以菜瓜
    布重新洗刷（將原有的商號名稱及電話洗掉），並以噴漆噴
    上「順發瓦斯行」之名稱字樣及電話號碼，並基於行使變造
    公文書之犯意，於97年9月5日凌晨5時許，趁天色未明之際
    ，將該5支瓦斯桶載往不知情之丙○○所經營之馬旺公司之
    瓦斯填裝場，重新裝填瓦斯，以此方式行使偽造之公文書，
    足生損害於馬旺公司及內政部消防署對瓦斯桶安全管理之正
    確性。嗣上揭瓦斯桶填裝完成後，適逢內政部消防署會同臺
    中縣消防局前往該馬旺公司之瓦斯填裝場從事不定期稽查，
    始悉上情，並扣得瓦斯鋼瓶5支（由馬旺公司保管中）暨經
    變造之「液化石油氣容器定期檢驗合格標示卡」5張。
二、案經臺中縣警察局清水分局報告臺灣臺中地方法院檢察署檢
    察官偵查起訴。
    理    由
一、證據能力方面：按被告以外之人（包括證人、鑑定人、告訴
    人、被害人及共同被告等）於審判外之陳述雖不符刑事訴訟
    法第159條之1至之4等4條之規定，而經當事人於審判程序同
    意作為證據，法院審酌該言詞陳述或書面陳述作成時之情況
    ，認為適當者，亦得為證據；當事人、代理人或辯護人於法
    院調查證據時，知有刑事訴訟法第159條第1項不得為證據之
    情形，而未於言詞辯論終結前聲明異議者，視為有前項之同
    意，同法第159條之5定有明文。立法意旨在於傳聞證據未經
    當事人之反對詰問予以核實，原則上先予排除。惟若當事人
    已放棄反對詰問權，於審判程序中表明同意該等傳聞證據可
    作為證據；或於言詞辯論終結前未聲明異議，基於尊重當事
    人對傳聞證據之處分權，及證據資料愈豐富，愈有助於真實
    發見之理念，且強化言詞辯論主義，使訴訟程序得以順暢進
    行，上開傳聞證據亦均具有證據能力。查檢察官、被告對於
    本案卷內相關證人之證述、文書卷證資料，於本院97年12月
    25日行準備程序中、本院98年2月5日審理中並未就有何於刑
    事訴訟法第159條第1項不得為證據之情形於本院言詞辯論終
    結前聲明異議，且有關本案諸證人之證述、文書卷證資料亦
    經本院於審理期日逐一提示、朗讀，並告以要旨，本院復審
    酌相關證人證述筆錄製成、文書卷證資料取得，並無證據顯
    示有何違背程序規定情事，依據上述之說明，均應具有證據
    能力。
二、訊據被告甲○○固坦承有於97年9月5日凌晨5時許，將附有
    扣案「液化石油氣容器定期檢驗合格標示卡」之瓦斯鋼瓶5
    支載往馬旺公司進行瓦斯填裝之事實，惟矢口否認有何行使
    變造公文書之犯行，辯稱：不知道所回收之瓦斯鋼瓶上所附
    之「液化石油氣容器定期檢驗合格標示卡」業遭他人變造云
    云。經查：
  (一)被告確有於上開時間，將扣案之瓦斯鋼瓶載往馬旺公司進行
    瓦斯填裝，旋遭內政部消防署及臺中縣消防局派乙○○等人
    員當場查獲該等瓦斯鋼瓶上之「液化石油氣容器定期檢驗合
    格標示卡」上之「下次檢驗日期」業經人於不詳時、地為如
    附表所示之變造等節，業據證人丙○○、乙○○分別於警詢
    、偵查及本院審理中具結證述明確，復有扣案之經變造之「
    液化石油氣容器定期檢驗合格標示卡」暨臺中縣消防局舉發
    違反消防法案件通知單在卷可佐，堪以認定。
  (二)被告雖辯稱：伊不知道該等檢驗合格標示卡已遭人變造云云
    。惟查：
  1.按「液化石油氣製造及處理場所之經營者應於容器檢驗期限
    屆滿前，將容器送往中央主管機關認可之檢驗場，依定期檢
    驗基準實施檢驗；經檢驗合格之容器，應附加合格標示。」
    、「液化石油氣處理場所之經營者應於容器明顯位置標示可
    供辨識之商號及電話。」、「液化石油氣製造場所於實施灌
    氣之前，應確認符合下列事項，始准予灌氣：一、容器應標
    示合格處理場所商號及電話。二、容器仍在檢驗合格有效期
    限內。三、實施容器外觀檢查，確認無腐蝕變形且容器能直
    立者。（第一項）不符前項規定之容器不得灌氣，製造場所
    之經營者並應迅速通知處理場所之經營者處理。（第二項）
    」，公共危險物品及可燃性高壓氣體設置標準暨安全管理辦
    法第75條第1項、第76條、第78條定有明文。若有上揭違規
    情形，則處其管理權人或行為人2萬元以上10萬元以下罰鍰
    ；經處罰鍰後仍不改善者，得連續處罰，並得予以30日以下
    停業或停止其使用之處分，消防法第15條、第42條亦定有明
    文。
  2.是依上開說明，未在瓦斯鋼瓶瓶身上噴上商號名稱及電話，
    或未確認是否符合檢驗期限即填灌瓦斯，均屬違背上揭規定
    而將遭主管機關處以數萬元之罰鍰，對於每填裝1桶瓦斯毛
    利僅新臺幣（下同）120多元之瓦斯銷售業者而言，實屬得
    不償失等情，業據證人丙○○、乙○○於本院審理時到庭結
    證明確，復為被告所不爭執。則以被告自承從事桶裝瓦斯銷
    售業務迄本件案發時，已三年有餘，對此等關係重大之事，
    當屬知之甚詳。則在被告依桶裝瓦斯業界一般慣例，自客戶
    處回收原由其他瓦斯販售業者所出之瓦斯鋼瓶時，當無不詳
    為檢查，以避免受罰之理。而扣案之瓦斯鋼瓶於回收後，均
    經被告親自以菜瓜布刷洗瓶身上原經其他瓦斯行所噴之商號
    、電話等字樣，並重新噴上「順發瓦斯行」之商號及聯絡電
    話號碼，俾便利客戶辨識、叫貨等節，亦經被告自承在卷。
    則衡諸該等檢驗合格標示卡均係釘在瓦斯鋼瓶瓶身上緣明顯
    位置（如卷附相片所示），距被告噴漆之位置極近，而該等
    標示卡之檢驗日期乃關係容器得否繼續為合格使用之重大事
    項，被告依常情當應更加謹慎檢查；且該等檢驗僅需檢查該
    合格標示卡上之「出廠日期」、「定期檢驗日期」及「下次
    檢驗日期」欄項之數字，即可輕易判別該等鋼瓶是否處於合
    法可得灌氣之狀態，此等程序尚非繁雜之檢查，被告自無疏
    漏未為之可能。況扣案之合格檢驗標示卡上相關檢驗日期經
    變造之手法乃相當粗糙，係以尖銳器物將原有檢驗日期之「
    5」或「6」等數字磨改成「8」之以肉眼即可清楚辨識一節
    ，業經本院調取扣案之檢驗合格標示卡檢視明確，被告身為
    專業瓦斯銷售業務人員，就此當無無法辨識之理。再者，一
    般瓦斯鋼瓶如係出廠時間較久，其瓶身所負之檢驗合格標示
    卡之外觀通常較舊，已足以促使持有該等瓦斯鋼瓶之業者特
    別留意有無逾期未驗之情形；而本件扣案之合格標示卡從外
    觀上觀之，已屬老舊，有扣案標示卡在卷可稽，則被告在整
    理瓦斯鋼瓶時，實無不謹慎而為之理。是被告所辯：因為當
    天很匆忙、趕著去其他客戶那裡，所以沒有檢查到云云，顯
    與常情相悖而不足為採。
  (三)另被告先於偵訊中辯稱：伊於噴寫商號、電話號碼時，因急
    著前往客人處，所以未發現鋼瓶逾期云云；嗣又於本院審理
    中改稱：伊於當日回收瓦斯鋼瓶後，別無其他行程云云，經
    審判長提示偵查筆錄後又改稱：當天是趕著去客戶處要修瓦
    斯爐的黑色管子云云，顯見其先後供述不一，所辯顯係事後
    為卸責而臨時杜撰之詞。
  (四)又被告復辯稱：伊送瓦斯鋼瓶去灌氣時並不知道該等檢驗合
    格標示卡業經變造，是證人丙○○於灌氣完畢封口前發現該
    等情事，所以伊等已將該等鋼瓶移往待檢區準備送驗，當時
    已經卸下1支鋼瓶了云云。然查：被告載送扣案瓦斯鋼瓶之
    車輛於稽查人員稽查時，固係停在待檢台前，惟並未卸下任
    何的鋼瓶，且該等遭查獲之5支違規逾期鋼瓶係散置於被告
    之貨車上，並非特別集中在貨車尾端，且於稽查過程中，被
    告自始至終均未向稽查人員反應關於伊已發現檢驗合格標示
    卡有問題之情形等節，亦據證人乙○○於本院審理時到庭結
    證明確。果被告已於稽查人員進行稽查前即已發現鋼瓶有逾
    期的問題，依常情僅需將該等鋼瓶集中卸至待驗區處即可，
    惟由本案客觀呈現之事實觀之，被告並無該等舉動，復未曾
    向稽查人員據理力爭，而任令稽查人員進行行政調查，顯與
    常情有違，由此益徵此乃被告事後卸責之詞，不足為採。至
    證人丙○○固於本院審理中結證稱：當天與被告確實於灌氣
    完成封裝前，已發現檢驗合格標示卡有問題，而準備將該等
    鋼瓶送驗等語。惟證人丙○○於內政部消防署行政稽查人員
    進行稽查時，對於扣案檢驗合格標示卡有變造之情形一事，
    僅稱：「因年事較高，老花眼又大清早看不清楚，請從輕處
    分。」等語，絲毫未曾提及有在稽查人員查獲逾期鋼瓶前，
    即已發現該等鋼瓶之檢驗合格標示卡有問題之情形，是其所
    述有先後不一之情形，自屬事後迴護被告之詞。惟姑不論證
    人丙○○此部分所述是否真實，均已無礙於被告行使該等經
    變造之檢驗合格標示卡之犯行，已屬甚明，在此一併敘明。
  (五)綜上所述，本件被告上揭犯行，乃屬事證明確，堪為認定，
    應依法論科。
三、按「液化石油氣容器定期檢驗合格標示卡」，係內政部依消
    防法第15條第2項訂定之「公共危險物品及可燃性高壓氣體
    設置標準暨安全管理辦法」授權經認可之液化石油氣鋼瓶檢
    驗場，依據內政部本於上開法令訂定之「液化石油氣容器檢
    驗場認可及管理要點」及「液化石油氣容器定期檢驗基準」
    等規定進行檢驗合格後，始得據以核發之合格標示，無論就
    檢驗之程序、檢驗之標準，甚至檢驗卡之標示內容，均係檢
    驗場本於內政部之授權，依上開「管理要點」、「檢驗基準
    」之規定而為，非由檢驗場所能自主決定，是其雖係由民間
    檢驗場所製作，惟既係受公權力委託而為，其內容顯係表彰
    公法上之關係，即該等具有公共安全利益之可燃性高壓氣體
    鋼瓶係屬合格與否之事項，且該等檢驗卡上均有載明「內政
    部（消防署）」、「檢舉專線：119」等字樣，是該等檢驗
    卡堪認具有公文書之性質。是核被告所為，係犯刑法第216
    條、第211條之行使變造公文書罪。爰審酌被告於收受逾期
    鋼瓶後，為減免檢驗費之損失，或避免鋼瓶因過於老舊遭壓
    毀而必須另行花費購置新桶之損失，竟對外行使變造之「液
    化石油氣容器定期檢驗合格標示卡」，有造成逾期鋼瓶在外
    流通使用，危害一般消費大眾之人身、住家安全之虞，並妨
    害內政部消防署對於瓦斯鋼瓶檢驗合格之正確性，以及被告
    犯後矢口否認犯行，態度不甚佳等情狀，並斟酌本件業於被
    告將該等灌氣後之逾期鋼瓶流出市面前，即遭主管機關稽查
    扣獲，並未現實流通於市面而造成損害，及其犯罪之動機係
    為貪圖小利之節省，犯罪之手段亦尚屬平和等一切情狀，量
    處如主文所示之情，以示懲儆。又本件被告並無前科，有臺
    灣高等法院被告前案紀錄表在卷可稽，其因一時失慮致犯本
    罪，姑念其犯行幸未釀成災害，且已因灌氣於該等逾期瓦斯
    鋼瓶而遭受行政機關之行政裁處而科以罰鍰，有臺中縣政府
    消防法案件處分書在卷可稽，本院認被告經此教訓，當知警
    惕，信無再犯之虞，所宣告之刑以暫不執行為適當，爰依刑
    法第74條第1項第1款之規定，諭知緩刑二年，以勵自新。惟
    被告法治觀念顯有偏差，為使被告於緩刑期間內，能知所戒
    惕，避免緩刑之宣告遭撤銷，且導正其行為與法治之觀念，
    爰併依刑法第74條第2項第5款之規定，命被告向指定之公益
    團體、地方自治團體或社區提供60小時之義務勞務；並依刑
    法第93條第1項第2款之規定，應於緩刑期間付保護管束，期
    能使被告於義務勞務過程及保護管束期間，確切明瞭其行為
    之違法性，並培養正確法治觀念。至於被告究應向何公益團
    體、地方自治團體或社區提供義務勞務，屬執行之問題，應
    由執行檢察官斟酌全案情節及各公益團體、地方自治團體或
    社區之需求，妥為指定，附此敘明。
四、末查，本件扣案之「液化石油氣容器定期檢驗合格標示卡」
    5張，雖係被告從事桶裝瓦斯販售，依行規向客戶回收所得
    之瓦斯鋼瓶上所附之物品，惟既係公務員依職權所製作之公
    文書，用以表彰鋼瓶檢驗合格事項，自非被告所有之物，爰
    不另為沒收宣告之諭知，在此一併敘明。
據上論斷，應依刑事訴訟法第299條第1項前段，刑法第216條、
第211條、第74條第1項第1款及第2項第5款、第93條第1項第2款
，判決如主文。
本案經檢察官胡宗鳴到庭執行職務。
中    華    民    國    98    年    2     月    19    日
                  刑事第十四庭  審判長法  官  江奇峰
                                      法  官  廖純卿
                                      法  官  林學晴
以上正本證明與原本無異。
如不服本判決應於收受判決後10日內向本院提出上訴書狀，並應
敘述具體理由；其未敘述上訴理由者，應於上訴期間屆滿後20日
內向本院補提理由書（均須按他造當事人之人數附繕本）「切勿
逕送上級法院」。
                                      書記官  簡雅文
中    華    民    國    98    年    2     月    19    日
附錄論罪科刑法條
中華民國刑法第211條
（偽造變造公文書罪）偽造、變造公文書，足以生損害於公眾或
他人者，處1年以上7年以下有期徒刑。
中華民國刑法第216條
（行使偽造變造或登載不實之文書罪）
行使第210條至第215條之文書者，依偽造、變造文書或登載不實
事項或使登載不實事項之規定處斷。


司法院資訊處製作；財團法人民間司法改革基金會備份。
